【裁判字號】    92,上更(一),143
【裁判日期】    921009
【裁判案由】    懲治盜匪條例等
【裁判全文】
臺灣高等法院臺中分院刑事判決                九十二年度上更(一)字第一四三號
    上  訴  人
    即  被  告  丁○○
    指定辯護人  本院公設辯護人  戊○○
    上  訴  人
    即  被  告  丙○○
    選任辯護人  陳慶諭
右上訴人等因懲治盜匪條例等案件，不服臺灣台中地方法院八十九年度訴字第一○八
號中華民國八十九年五月二十三日第一審判決（起訴案號：臺灣台中地方法院檢察署
八十八年度偵字第一四三五七號），提起上訴，經判決後由最高法院發回更審，本院
判決如左：
      主  文
原判決撤銷。
丁○○共同以強押之非法方法，剝奪人之行動自由，處有期徒刑陸月，如易科罰金，
以參佰元折算壹日。
丙○○無罪。
      事  實
一、丁○○因懷疑己○○在外宣稱其有詐賭行為，心生不滿，於民國（下同）八十八
    年五月八日凌晨零時三十分許，得悉己○○在臺中市○○路三九三號乙○○經營
    之「喬麗服飾店」，遂夥同三名不詳姓名成年男子前往上開處所，由丁○○與其
    中二人進入店內，並留一人於店外守候。丁○○甫入店內即與己○○發生爭執，
    己○○見對方人多勢眾，遂自窗口跳窗逃離現場，丁○○旋與前開三名男子基於
    普通傷害及剝奪行動自由之犯意聯絡，由丁○○之同夥於同日凌晨約一時許在臺
    中市○○路○段一四七號前將己○○追回抓到並予毆打，再強押己○○回「喬麗
    服飾店」前，與丁○○會合後，接續強押己○○分搭二部計程車，剝奪己○○行
    動自由至臺中市○○街附近空地，再承前共同傷害之犯意，接續毆打己○○洩恨
    ，致使己○○受有胸部挫傷、雙手臂、雙小腿多處瘀青挫傷之傷害，至當日凌晨
    約三點至四點間，始將己○○釋放。
二、案經己○○訴由臺中市警察局第二分局報告臺灣臺中地方法院檢察署檢察官偵查
    起訴。
      理  由
壹、丁○○傷害、剝奪行動自由罪部分：
一、訊據上訴人即被告（下稱被告）丁○○矢口否認有為右揭犯行，辯稱：伊固有於
    八十八年五月八日凌晨零時三十分許，在臺中市○○路三九三號乙○○經營之喬
麗服飾店與告訴人己○○發生爭執，然當天伊係一人單獨前往，並無強押、毆打
    告訴人之行為云云。惟查：
  (一)右揭妨害自由、傷害之事實，業據告訴人己○○迭於警詢、偵查、原審、本院前
    審及本院調查時指訴綦詳（詳見偵字第一四三五七號卷第十二－十五頁、第三十
    一頁反面－三十二頁；原審卷第三十一－三十二頁；本院前審卷第三十七頁；本
    院卷第七五、七七頁）。而被告丁○○對其當時在場並不否認之證人乙○○於警
    詢時亦稱：八十八年五月八日凌晨零時三十分許，在臺中市○○路三九三號，己○○被丁○○及其他伊不認識之男子帶走；當時丁○○等人至喬麗服飾店要找己○○，伊讓他們進來之後，丁○○一進入就往服飾店廚房找正在打牌之己○○，
    伊聽到吵架聲，即進入廚房勸架，後來伊請丁○○到客廳座，己○○就從後面跑
    掉，但被丁○○所帶來之人追回，伊本想過去問清楚，但丁○○要伊不要管等語
    （詳見偵字第一四三五七號卷第十八頁反面）；乙○○於偵查中復到庭證稱：己○○被抓回來之後坐在柱子旁邊，己○○被抓回來時伊店門已關起來了，己○○
    他要衝入店內，有叫門，撞到二支鐵柱彎曲，裡面假人也被撞倒，丁○○等人又
    將他拉出去，坐在柱子旁邊，伊將門弄好東西收拾好，丁○○說沒你的事，伊就
    關門等語（詳見偵字第一四三五七號卷第三九頁）；證人乙○○於原審及本院前
    審復就被告丁○○如何夥同他人至喬麗服飾店，與告訴人發生衝突，其後告訴人
    如何乘機逃跑，然又被丁○○之同夥押回，伊又如何規勸丁○○與其同夥等情詳
    予證述（詳見原審卷第三三頁、三四頁、本院前審卷第三八頁）。證人乙○○非
    本案紛爭之當事人，立場客觀、超然，觀諸其於警詢時所供：丁○○與其同夥並
    未帶刀、槍等語（告訴人指稱被告與其同夥有帶刀、槍），及對於員警詢問：己○○是否被押至東峰國中旁空地？丁○○為何事找己○○？丁○○強迫己○○簽
    發本票之事知悉否？己○○所有自小客貨兩用車及行照、現金一萬元被何人拿走
    等問題，均答以：「不知道」之態度即明；且其上開證述之內容復核與告訴人所
    指情節相符（其他有部份不符之處，詳後述）；告訴人復提出與其指述相符記載
    告訴人受有「胸部挫傷、雙手臂、雙小腿多處瘀青挫傷」等傷之診斷證明書一份
    在卷可佐（詳見原審卷第六七頁）。均足見告訴人就上開部分之指述非虛，堪予
    憑採。
  (二)被告丁○○於警詢時供稱：「於右述時我有到右述地址找己○○，因己○○向他
    朋友及我朋友稱我有詐賭之行為，我要與己○○當面說清楚，故至該址找己○○
    」等語（詳見偵字第一四三五七號卷第九頁正面）；另告訴人於警詢時亦稱：「
    ‧‧‧到達後他們就對我拳打腳踢並說我亂講話及告訴：阿昌說他們（許姓男子
    ）有詐賭之行為‧‧‧」、「當天許姓男子‧‧‧一進門就質問我說講他詐賭，
    我絕口否認無此事‧‧‧」等語（詳見偵字第一四三五七號卷第十二頁反面、十
    四頁反面）；再被告丁○○之友人謝拱昌於警詢時亦稱：「（丁○○打電話給你
    做何事？）他要我至成功路三九三號喬麗服飾店與己○○對質是否他有詐賭行為
    」、「（丁○○有詐騙行為等語是何人告訴你的？）是己○○告訴我的」等語（
    詳見偵字第一四三五七號卷第二○頁反面）；證人謝拱昌於本院前審復到庭證稱
    ：「當天我不在場，我因打牌認識被害人己○○、被告丁○○，聽過被害人己○○說過被告丁○○打牌會作弊，叫我們小心。被告丁○○曾經說過要找被害人己○○對質，但什麼時候去找我不知道」等語（詳見本院前審卷第四十一頁），俱
    見被告丁○○確曾懷疑告訴人在外宣稱其有詐賭行為，而心生不滿；且被告丁○○於本院調查時復供稱：當時伊進入店內與己○○發生口角，結果旁邊有個泡茶
    的地方有四個人站起來等語（詳見本院卷第五十七頁）。茍被告係一人隻身單獨
    前往乙○○經營之喬麗服飾店找告訴人對質理論，則當時服飾店內既另有四人在
    場，且被告丁○○又未攜有任何器械，於主、客觀情勢上，告訴人均無自窗口跳
    窗逃離現場之理？被告丁○○辯稱伊當天雖與告訴人發生爭執，然當天伊係一人
    單獨前往，並無強押、毆打告訴人云云，與上開調查所得事證不合，顯係事後飾
    卸之詞，尚非可採。
  (三)雖關於被告丁○○前往喬麗服飾店時所夥同之人數若干？告訴人與證人乙○○之
    說法不一。告訴人稱含被告丁○○在內有五人；證人乙○○於警詢時稱己○○被
    丁○○及兩名伊不認識之男子強行帶走等語（詳見偵字第一四三五七號卷第十八
    頁反面）；於偵查中則證稱丁○○帶三人來（詳見偵字第一四三五七號卷第三八
    頁反面），前後有三人、四人，甚至五人之說法。本院以：證人乙○○於偵查中
    證稱：丁○○帶三人來，有二人進來，另一人在外，與丁○○共四人，後來因為
    在外面那位也進來店內，所以伊知道有一人在外面；丁○○一進門即對己○○大
    小聲，說些什麼伊聽不清楚，己○○跳窗逃走，即有二人隨後追去，另一人繞過
    店面追出去，丁○○也走出去等語（詳見偵字第一四三五七號卷第三八頁反面、
    三九頁正面）。證人乙○○於警詢時所稱告訴人被丁○○及兩名伊不認識之男子
    強行帶走等語，應該是未將原來在外面之另一名男子算入，是以關於人數若干？
    尚不能認乙○○於警詢、偵查所證有所齟齬。至被告雖稱含被告在內之人共有五
    人，固與乙○○於偵查中所稱共四人者不同，惟證人乙○○非本案紛爭之當事人
    ，立場客觀、超然，已見前述，且旁觀者清，自應以證人乙○○於偵查中所證述
    為可採；而告訴人所稱五人之說雖為本院所不採，然並無礙於被告丁○○確於前
    開時、地，傷害並剝奪告訴人行動自由之認定。又告訴人於本院調查時陳稱伊被
    抓到時約凌晨一點，到該日凌晨三至四點的時候才獲得自由（詳見本院卷第七七
    頁）。亦約與證人乙○○於原審證述：己○○係約於當日凌晨一點多被押回喬麗
    服飾店，離開時約凌晨一點半左右之所見己○○被妨害自由部分過程之證述相符
    （詳見原審卷第三四頁反面）。本院因而認告訴人被妨害自由之時間係於八十八
    年五月八日凌晨約一時起至同日凌晨三至四時間。
  (四)本案事證已臻明確，被告丁○○所辯係卸責之詞，不足採信，其犯行堪以認定，
    自應依法論科。
二、核被告丁○○所為，係犯刑法第二百七十七條第一項之傷害罪、同法第三百零二
    條第一項之剝奪他人行動自由罪。被告丁○○與前開三名不詳姓名成年男子就傷
    害、剝奪他人行動自由犯行間，分別有犯意聯絡及行為分擔，均為共同正犯。被
    告丁○○與共犯前後於臺中市○○路○段一四七號前及臺中市○○街附近空地，
    二度毆打被害人成傷，均係基於單一之傷害犯意，接續為之，為接續犯，僅論以
    單純一傷害罪。被告丁○○所犯前開二罪間，有方法結果之關係，為牽連犯，應
    從一重論以刑法第三百零二條第一項之剝奪他人行動自由罪。公訴意旨業已述及
    被告丁○○之傷害及剝奪他人行動自由犯行（告訴人於偵查中業已提起傷害告訴
    ，詳見偵字第一四三五七號卷第十五頁反面），顯就上開犯行業已起訴，僅漏未
    援引刑法第二百七十七條第一項及第三百零二條第一項之條文，應予補充。原審
    認被告丁○○犯罪事證明確，予以論罪科刑，固非無見，惟被告丁○○與共犯前
    後於臺中市○○路○段一四七號前及臺中市○○街附近空地，二度毆打被害人成
    傷，原判決未敘明均係基於單一之傷害犯意而接續為之，為接續犯，僅論以單純
    一傷害罪，尚有未洽；又尚不能證明被告丁○○另犯有強盜取財之罪，原判決認
    被告丁○○犯有強盜取財之罪，並與其前開所犯傷害、剝奪行動自由二罪間有方
    法結果之牽連犯關係，而應從一重論以強盜取財罪，亦有未合。被告丁○○上訴
    意旨否認有強盜取財並辯稱無恐嚇之犯行，雖有理由（詳後述），惟其對於傷害
    、剝奪行動自由部分仍執陳詞，否認犯罪，指摘原判決不當，則無可取。原判決
    既有上述可議之處，即屬無可維持，應由本院將原判決關於被告丁○○部分撤銷
    改判。爰審酌被告丁○○之品行、犯罪動機、目的、手段、僅因懷疑告訴人在外
    宣稱其有詐賭之行為，即心生不滿，而夥同另三名男子對告訴人暴力相向，而傷
    害及剝奪被害人行動自由，並審酌告訴人受傷程度非重，被剝奪行動自由之時間
    非長，及被告犯後未能坦認犯行之態度等一切情狀，量處如主文第二項所示之刑
    ，以示懲儆。又按中華民國九十年一月四日修正，同年月十日經總統公布施行之
    刑法第四十一條規定：「犯最重本刑為五年以下有期徒刑以下之刑之罪，而受六
    個月以下有期徒刑或拘役之宣告，因身體、教育、職業、家庭之關係或其他正當
    事由，執行顯有困難者，得以一元以上三元以下折算一日，易科罰金。但確因不
    執行所宣告之刑，難收矯正之效，或難以維持法秩序者，不在此限。」亦即修正
    前刑法第四十一條原規定所犯最重本刑為三年以下有期徒刑之罪，而受六個月以
    下有期徒刑或拘役之宣告，因身體、教育、職業或家庭之關係，執行顯有困難者
    得為易科罰金，已修正為同條第一項前段為所犯最重本刑為五年以下有期徒刑之
    刑之罪，而受六個月以下有期徒刑或拘役之宣告，因身體、教育、職業、家庭之
    關係或其他正當事由，執行顯有困難，得為易科罰金，並於九十年一月十日修正
    公佈，同年一月十二日生效。被告丁○○行為後，上開易科罰金之規定既經修正
    ，比較新、舊法，自以新法較有利於被告，應依刑法第二條第一項前段規定，適
    用新法規定並諭知被告丁○○易科罰金折算之標準。
貳、丁○○、丙○○涉嫌強盜取財、恐嚇部分：
一、公訴意旨另以：丁○○夥同另三名不詳姓名男子，於八十八年五月八日凌晨之前
    開時間，將己○○強押至台中市○○街附近空地，四人共同意圖為自己不法之所
    有，要求己○○拿出新臺幣（下同）五十萬元，並利用己○○無法抗拒之際，強
    取己○○身上之現金一萬餘元、車號Ａ九－八八六六號自用小貨車行車執照、鑰
    匙等物。嗣己○○因無法提供巨額款項，丁○○等人遂以殺害己○○為詞，威逼
    己○○簽具面額四十九萬元之本票一張及車號Ａ九－八八六六號自用小貨車之讓
    渡書，並招有犯意聯絡之丙○○攜帶筆、紙及空白本票等物前來，己○○因心生
    畏懼，無從抵抗，遂簽發本票及讓渡書與丁○○等人，而車號Ａ九－八八六六號
    自用小貨車連同車上貨物，亦遭丙○○取走。丁○○等人並恐嚇己○○不得報警
    ，否則將對其家人不利。嗣於同日下午，己○○向臺中市警察局第二分局報案，
    而為警循線查獲丁○○。同月二十六日，己○○復在臺中市○○路與正氣街口，
    發現其所有之上開自用小貨車，而報警查獲丙○○，並當場扣得該自用小貨車、
    行車執照、及讓渡書等物。因認被告丁○○、丙○○涉犯懲治盜匪條例第五條第
    一項第一款及刑法第三百零五條之罪嫌。
二、公訴人認被告丁○○、丙○○涉犯強盜取財、恐嚇罪嫌，係以此部份事實，業據
    告訴人己○○於警詢及偵查中指訴甚詳；且八十八年五月八日下午四時許，己○○本人於台中市警察局第二分局文正派出所辦公室，由警員甲○○製作報案筆錄
    ，此有警詢筆錄附卷足憑，並經陪同報案之劉火生供述甚詳，被告丙○○所稱，
    當時己○○在台中市○○路與正義街口將車輛交付給伊云云，即無足採信；況據
    己○○指稱，伊根本不認識丙○○，亦從未曾向丙○○借款，而被告丙○○對於
    己○○之職業、收入情形及家庭狀況等身家與個人經濟資料竟然毫不知情，其辯
    稱曾借款四十萬元給己○○云云，顯為虛構卸責之詞；此外復有讓渡書、贓物保
    管收據等在卷足資佐證，被告等犯嫌應堪認定等為其論據。訊據被告丁○○、上
    訴人即被告（下稱被告）丙○○均矢口否認有公訴人所指之此部份犯行。被告丁○○辯稱：伊並未強盜己○○之財物，己○○所說之事伊都不知道等語；被告丙○○則辯稱：車號Ａ九－八八六六號自用小貨車係告訴人於八十七年七月中旬向
    伊借款四十萬元，八十八年五月八日，己○○在臺中市○○路與正義街口交付該
    車以為質押，並當場寫讓渡書等語。
三、按犯罪事實應依證據認定之，無證據不得推定其犯罪事實；又不能證明被告犯罪
    者，應諭知無罪之判決，刑事訴訟法第一百五十四條第二項、第三百零一條第一
    項分別定有明文。又犯罪事實之認定，應憑真實之證據，倘證據是否真實尚欠明
    確，自難以擬制推測之方法，為其判斷之基礎；而認定犯罪事實之證據係指足以
    認定被告確有犯罪行為之積極證據而言，該項證據自須適合於被告犯罪事實之認
    定，始得採為斷罪資料，最高法院著有五十三年臺上字第六五六號、二十九年上
    字第三一○五號判例。且刑事訴訟上證明之資料，無論其為直接或間接證據，均
    須達於通常一般之人均不致有所懷疑，而得確信其為真實之程度，始得據為有罪
    之認定，若其關於被告是否犯罪之證明未能達此程度，而有合理懷疑之存在，致
    使無從形成有罪之確信，根據「罪證有疑，利於被告」之證據法則，即不得遽為
    不利被告之認定，亦有最高法院七十六年度臺上字第四九八六號判例可稽。其以
    情況證據（即間接證據）斷罪時，尤須基於該證據在直接關係上所可證明之他項
    情況事實，本乎推理作用足以確證被告有罪，方為合法，不得徒憑主觀上之推想
    ，將一般經驗上有利被告之其他合理情況逕予排除，此觀諸最高法院三十二年上
    字第六十七號判例意旨亦甚彰明。又被害人之陳述如無瑕疵，且就其他方面調查
    又與事實相符，固足採為科刑之基礎，倘其陳述尚有瑕疵，而在未究明前，遽採
    為論罪科刑之根據，即難認為適法，最高法院亦著有六十一年台上字第三○九九
    號判例可資參照。
四、本院查：
  (一)被告丙○○自警詢起，始終供稱上開車輛係告訴人己○○欠伊錢，所以寫讓渡書
    把車交付給伊，並有內容略為：「本人己○○因債務未清，特抵押車號Ａ９－８
    ８６６、引擎號碼７Ｋ0000000，恐口說無憑，特立此書」之讓渡書一件
    在卷可憑（詳見偵字第一八○三二號卷第十六頁）。告訴人雖否認於本案發生之
    前即認識被告丙○○，然查：證人尤雲卿於本院前審結證稱：「我認識被告二人
    ，都是十幾年的朋友，也認識被害人己○○，已有五、六年了，是打牌認識。他
    們之間有認識，我見過他們在一起打牌過，二、三年前有打過牌」等語（詳本院
    前審卷第三十九頁）；另證人朱俊山於本院前審亦到庭結證稱：「我認識丙○○
    ，認識有十幾年了．．．」、「（認識己○○否？）認識，認識有三年左右時間
    ，打牌認識的，沒有常打牌，差不多八十七年我剛認識，丙○○、己○○與我三
    人打過二、三次．．．是丙○○帶己○○去我那裏打牌」等語（詳見本院前審卷
    第六十五頁），核與被告丁○○所供伊在本案發生前即與己○○因打牌而相識等
    語相符。雖證人尤雲卿於本院前審另稱「在何處打牌還要想一想」，然證人既稱
    其見過被告丙○○與告訴人己○○打牌係二、三年前之事，則其對於時隔已久之
    往事還要想一想，並無違情理；又證人朱俊山雖另證稱：「我不知道丙○○與己○○有無認識，應該有」，然依其當日作證時連續陳述之內容觀之，證人於陳述
    時雖曾有上開不確定之用語，然終能確定「是丙○○帶己○○去我那裏打牌」，
    則其前後所述尚不能認有矛盾不一之處。另被告於偵查中供稱告訴人係在做日本
    砂鍋推銷商，亦與告訴人於偵查中所陳伊有賣過日本砂鍋（詳見偵字第一八○三
    二號卷第二八頁）之情相符，足見被告丙○○之前確與告訴人相識（但未深交，
    詳後述），方能知悉告訴人所從事之行業。告訴人陳稱於本案發生前伊不認識被
    告丙○○云云，應與事實不合；其進而指稱：「那名男子（註：即丙○○）拿著
    紙、筆、本票，強要我寫讓渡書給他，事後就是那名男子把車子開走的」云云（
    詳見偵字第一八○三二號卷第十一頁正面），是否屬實，亦足滋疑！
  (二)被告丁○○於八十八年五月八日凌晨零時三十分許夥同另三名男子至喬麗服飾店
    ，找告訴人，係緣於被告丁○○懷疑告訴人在外宣稱其有詐賭行為，而心生不滿
    所致，已見前述，被告丁○○並已對告訴人施加毆打並剝奪其行動自由，衡情其
    報復之目的已達。此際，被告丁○○何以突萌強盜取財之不法所有意圖，實難想
    像！況若係被告二人對告訴人強盜取財，則渠等強盜所得之財物，理應儘速處理
    掉，以避免人贓俱獲，罪證確鑿，始合事理。然證人即被告丙○○之妻高麗慧於
    本院調查時到庭證稱：伊有看過伊先生開過車號Ａ９－８８６６車，因為伊住處
    路邊很小，伊先生就把該車放在路邊且沒有特定的位置，並沒有放在室內等語（
    詳見本院卷第八三頁）；且前開車輛即係於八十八年六月二十五日下午約十三時
    三十分許，在臺中市○○路與正氣街口被告訴人發現而報警扣得該車，亦有告訴
    人警詢筆錄之記載可稽。被告等並未迅將該車變賣拆解得款花用或加以隱藏，反
    不加掩飾停於路邊或於白晝駕駛該車使用，實與一般強盜取財之常情有違。另既
    然要強盜取財，又何需強命告訴人書立讓渡書，豈非多此一舉！又若被告等之所
    以需告訴人立下該讓渡書，目的在將該車轉賣他人或質押第三者處，得據以提出
    有所憑藉，然將來循線追查必能查得係被告等所讓渡，該車若係被告等強盜所得
    ，被告等至愚亦不至如此之為？另本案若有告訴人所稱之四十九萬元本票之簽發
    ，何以查獲被告丙○○時僅扣得該張讓渡書，而未見該紙四十九萬元之本票，凡
    此均見告訴人所為指述與事理甚為乖隔。
  (三)被告丙○○於偵查時稱告訴人前向其借貸四十萬元，該筆款項係由六信領出來的
    （詳見偵字第一八○三二號卷第二七頁正面）；於原審初次訊問時供稱：伊從銀
    行提領八十萬元，其中四十萬元借給己○○等語（詳見原審卷第十九頁正面）。
    而被告丙○○確曾於八十七年七月七日自台中市第六信用合作社提領八十萬元，
    亦有台中市第六信用合作社函併檢附存摺往來明細表在卷可憑（詳見偵字第一四
    三五七號卷第四六、四八頁）；而該筆八十萬元款項係於八十八年七月六日所存
    入之支票款金額，票號：0000000號、帳號：二五四、付款銀行：台灣省
    合作金庫台中支庫，亦有台中市第六信用合作社南台中分社函檢附存款憑條等在
    卷可稽（詳見偵字第一四三五七號卷第五一至五三頁），並有台灣省合作金庫台
    中支庫所函送之0000000號支票影本在卷可考（詳見偵字第一四三五七號
    卷第五七至五九頁）；復經原審及本院前審傳喚證人張水山到庭證述確有交付前
    開八十萬元支票給被告丙○○之事（詳見原審卷第七六頁正面、本院前審卷第四
    ○頁）。另參以被告丙○○之妻於本院調查時所證：伊有看過伊先生開過車號Ａ
    ９－８８６６車，伊先生說那部車是人家向他借錢押在他那裡的，伊曾看過該車
    上有一個小小的砂鍋，伊先生並沒有說該砂鍋可以用，他說那不能用，那是別人
    的等語（詳見本院卷第八三、八四頁），則被告丙○○辯稱其借款四十萬元給告
    訴人，實非全然無據。
  (四)雖被告丙○○於警詢稱告訴人向伊借款四十萬元有寫「借據」（詳見偵字第一八
    ○三二號卷第九頁正面）；於原審訊問時則稱：己○○向伊借四十萬元，開「本
    票」給伊，沒有開借據或只有「本票」沒有借據等語（詳見原審卷第十九頁正面
    、七六頁反面）；於本院前審調查時又稱：告訴人欠伊錢，給伊車子，伊退「收
    據」給告訴人（詳見本院前審卷第二七頁正面）；於本院調查時復稱：告訴人是
    寫「收據」給伊，以前說本票是說錯了，伊以為借據與本票的效果一樣（詳見本
    院卷第三一頁），前後就借款之憑證係「收據」抑「本票」所述翻覆不一，固有
    可疑。惟證人高麗慧於本院調查時證稱：本案發生時，伊只知道伊先生受僱在地
    下錢莊作放款之工作，向伊先生借錢的人很多，伊只是幫伊先生去領錢而已，他
    的朋友會將錢匯到伊先生之戶頭，伊曾幫先生去領了八十萬元，車號Ａ９－８８
    ６６車，伊先生說那部車是人家向他借錢押在他那裡的等語（詳見本院卷第八一
    至八三頁）；且被告丙○○於本院調查時雖否認該四十萬元是地下錢莊所貸放之
    款項，然亦直承於本案發生時伊是與人合夥投資從事經營地下錢莊之工作等語（
    詳見本院卷第八五頁）；且從事地下錢莊放款業務者，常於借貸者未能如期給付
    利息或清償本金時，取得借貸者更具價值之物以加強擔保，並於一定時間經過後
    仍未能履行時，將該擔保品加以變賣或質押處分，取得款項以為抵債，而為將來
    能處分擔保品，通常需取得讓渡書或車輛之行車執照等車輛之來源證件。本案發
    生時，被告丙○○既與人合夥投資從事地下錢莊放款工作，其雖與告訴人相識，
    然由被告丙○○於偵查所供：「（己○○住處？）復興路與正義街口，我去過他
    家二次，只有他一人在家，他祖籍三義鄉，我不是很瞭解他」、「（己○○何處
    工作？）他做日本砂鍋經銷商，公司何處不知道，認識他時即在作，我不曉得他
    在公司作什麼職務，也不曉得他家有哪些人口」等語（詳見偵字第一八○三二號
    卷第二七頁反面、二八頁正面），足見被告丙○○與告訴人間之交情並非甚為熟
    稔；然被告丙○○卻肯貸借四十萬元給告訴人，參以被告丙○○復自告訴人處取
    得前開內容之車輛讓渡書，則該四十萬元借款應係被告丙○○經營地下錢莊貸放
    給告訴人之款項。而被告丙○○經營地下錢莊或收據與本票併用，且其客戶當不
    止僅有告訴人一人，則其對於當初告訴人所簽發之借款憑證係本票或借據，因時
    間日益久隔，記憶日形生疏，致有此翻覆不一之陳述，亦合於情理，尚不得因此
    遽認被告丙○○關於貸借四十萬元給告訴人一事係虛偽不實。至被告丙○○經營
    地下錢莊時，是否有乘他人急迫、輕率或無經驗貸與款項，而取得與原本顯不相
    當之重利，而涉有重利罪嫌，既非在起訴範圍內，本院當不得進一步加以審究。
  (五)被告丙○○取得告訴人所有前開車輛及該車之行車執照、鑰匙等物，既係因告訴
    人向被告丙○○所經營之地下錢莊貸借款項未能如期清償本息，而交付予被告丙○○以加強擔保，已如前述。然被告丙○○取得該車之時間、地點如何？被告丙○○於偵查中供稱：該車係在下午四時左右交給伊的，在復興路正義街口交車，
    讓渡書是告訴人當場簽給伊的，應該是在八十八年五月八日；然告訴人接著陳稱
    五月八日伊在桃園開會，到下午六點多才回到台中（詳見偵字第一八○三二號卷
    第二一頁反面、二二頁正面）；被告丙○○於本院前審又稱告訴人係在下午三點
    多在台中市○○路與正義街口，將車子及讓渡書交給伊（詳見本院前審卷第二七
    頁正面）；另證人劉榮欽於本院前審到庭則稱：伊於五月八日在正義街與復興路
    口泡沫紅茶店碰到丙○○，伊在該處等朋友，丙○○在外面講話，伊有與丙○○
    打招呼，後來丙○○與一個瘦瘦戴眼鏡之人在說話，他們有交換文件，交完文件
    後丙○○開那部車走，那個人坐計程車走了，丙○○要走的時候有告訴伊，當時
    是下午三點半左右（詳見本院前審卷第六七頁）。被告丙○○於偵查中所稱交車
    之時間四時「左右」並非精準之時間，自非可逕認其所稱之時間剛好是在下午四
    點整，參以證人劉榮欽所述之時間，被告取得該車之時間應在八十八年五月八日
    下午三至四時間，此與告訴人於八十八年五月八日下午十六時零分至台中市警察
    局第二分局文正派出所製作警詢筆錄之時間並不衝突（詳見偵字第一四三五七號
    卷第十二頁正面）；反是告訴人所稱其於八十八年五月八日在桃園開會，到下午
    六點多才回到台中與事實不合，自不足採。
  (六)綜上所述，告訴人之指述瑕疵處處，且經查復與事實不合；而告訴人於本案所陳
    多有渲染浮誇之情，除關於被告丁○○之同夥人數一事已如前述外，另其於警局
    第一次詢問時被詢及「他們押你時有無拿兇器？」，其答稱：「他們有拿彈簧刀
    」；補訊時除稱丁○○之同夥有帶彈簧刀外，並稱丁○○亦拿出類似手槍之物（
    詳見偵字第一四三五七號卷第十三頁正面、十四頁反面）；然證人乙○○於警詢
    時則表示丁○○與其同夥至臺中市○○路三九三號並沒有帶刀或槍（詳見偵字第
    一四三五七號卷第十九頁正面）；又如被告丁○○剛進入喬麗服飾店廚房找告訴
    人時，僅有與告訴人大小聲，並未毆打告訴人，業據證人乙○○於原審調查時證
    述在卷（詳見原審卷第三三頁正面），然告訴人卻指稱此時丁○○與其同夥對之
    拳打腳踢（詳見偵字第一四三五七號卷第十四頁反面）；再如告訴人僅因懷疑賴
    慧玲之男友藍江祥涉案，即要賴慧玲向警方人員指證整個案件是藍江祥幕後主使
    ，待藍江祥入獄後再幫賴慧玲找房子並與賴慧玲同居，照顧其生活等情，亦據證
    人賴慧玲於警詢時供述甚明（詳見偵字第一四三五七號卷第二二頁反面、二三頁
    正面）。在在顯示告訴人於本案確有渲染浮誇案情之嫌，其所為指述非能盡信，
    自不得全然遽採而為不利於被告等之認定。另告訴人兄長劉火生於偵查所供：己○○於五月八日打電話給伊說他被挾持及毆打並說車子被開走，且被迫簽一張本
    票云云，既係傳聞自告訴人，而告訴人所指關於強盜取財部分已非可信，則劉火
    生傳聞而得關於強盜取財之訊息自亦不足為不利於被告等之認定。至告訴人另指
    被告等恐嚇一節，為被告等所否認，且除告訴人之指述外，並無其他佐證，自不
    得僅憑告訴人單方面之指述遽入被告等於罪。此外，檢察官起訴被告等犯有強盜
    取財、恐嚇等罪之證據，其為訴訟上之證明，均未達於通常一般之人均不致有所
    懷疑，而得確信其為真實之程度，自亦不足為不利於被告等之認定。本院復查無
    其他積極證據足資證明被告丁○○、丙○○有何公訴人所指之強盜取財、恐嚇等
    犯行，核屬不能等證明被告犯罪。被告等上訴意旨否認有此部份犯行，執以指摘
    原判決此部份不當，為有理由，自應將原判決關於被告丙○○部分撤銷，以不能
    證明其犯罪，而諭知無罪之判決；至被告丁○○所涉此部份犯行，因公訴人認此
    部分與前開已撤銷改判之有罪部分有牽連犯裁判上一罪關係，本院爰不另為無罪
    之諭知。
據上論結，應依刑事訴訟法第三百六十九條第一項前段、第三百六十四條、第二百九
十九條第一項前段、第三百零一條第一項，刑法第二條第一項前段、第二十八條、第
二百七十七條第一項、第三百零二條第一項、第五十五條、第四十一條第一項前段，
罰金罰鍰提高標準條例第一條前段、第二條前段，判決如主文。
本案經檢察官庚○○到庭執行職務。
中      華      民      國      九十二      年      十      月    九    日
                                   臺灣高等法院臺中分院刑事第四庭
                                         審判長法  官  洪  耀  宗
                                               法  官  劉  登  俊
                                               法  官  江  德  千
右正本證明與原本無異。
檢察官、被告丁○○得上訴。被告丙○○不得上訴。
如不服本判決應於收受送達後十日內向本院提出上訴書狀，其未敘述上訴之理由者並
得於提起上訴後十日內向本院補提理由書（均須按他造當事人之人數附繕本）。
                                               書記官 吳  麗  琴
中      華      民      國    九十二     年      十      月      九     日
【附錄本案論罪科刑法條】
刑法第二百七十七條第一項：
傷害人之身體或健康者，處三年以下有期徒刑、拘役或一千元以下罰金。
刑法第三百零二條第一項：
私行拘禁或以其他非法方法，剝奪人之行動自由者，處五年以下有期徒刑、拘役或三
百元以下罰金。
                                                                        Ｆ


司法院資訊處製作；財團法人民間司法改革基金會備份。
